Inventaris van de archieven van de Inspecteur, Inspecteur-Generaal en Directeur-Generaal van het Loodswezen, (1786) 1814-1979 (1980); Marine Stoomvaartdienst, (1816) 1824-1843 (1929)
Nationaal Archief, Den Haag
jan. 1846 - dec. 1849 Boelen, J.
jan. 1850 - feb. 1863 Coertzen, J.F.A.
mrt. 1863 - juni 1889 Kock, H.P. de
juli 1889 - feb. 1900 Spanjaard, J.
feb. 1900 - mrt. 1904 Ruyter de Wildt, J.C. de
apr. 1904 - mei 1906 Vriese, C.J. de
juni 1906 - mrt. 1922 Maren Bentz van den Berg, J.W.A.F. van
apr. 1922 - juni 1928 Rambonnet, F.L.
juli 1928 - okt. 1932 Haes, C.D. de
nov. 1932 - juli 1940 Laer, N.J. van
juli 1940 - nov. 1940 Kruys, B.
nov. 1940 - feb. 1941 Ferwerda, H.
feb. 1941 - mrt. 1942 Spitzen, D.G.W.
mrt. 1942 - mei 1945 Poorten, C. ter
juni 1945 - mrt. 1946 Laer, N.J. van
apr. 1946 - sep. 1948 Hetterschij, D.C.M.
okt. 1948 - dec. 1955 Callenfels, J.
jan. 1956 - dec. 1960 Tichelman, H.
jan. 1961 - okt. 1964 Valkenburg, A.M.
nov. 1964 - dec. 1970 Drijfhout van Hooff, J.F.
jan. 1971 - okt. 1977 Graaf, G. van der
nov. 1977 - dec. 1979 Valk, J.J.
Taakuitvoering
Algemeen
Reeds in 1814 werden de inspecteurs Ortt en Twent 'gecommitteerd tot het onderzoek van het Loodswezen, Tonnen en Bakens, alsmede der Vuuren en Lichten op de stroomen en in de zeegaten'.
Zie in inventarisnummer 1 het extract uit het verbaal van de commissaris-generaal voor de Marine van 9 maart 1814.
Onderzoek is hier te interpreteren als toezicht en bestuur. Deze wat statische taakbeschrijving is dynamischer en eigentijdser te vertalen. De doelstelling van de dienst van het Loodswezen is dan het bevorderen van de veiligheid van de scheepvaart van en naar de Nederlandse havens en langs de Nederlandse kust. De instrumenten daarvoor zijn een goede beloodsing en verkeersbegeleiding door betonning, bebakening, kustverlichting en kustbewaking.
Beloodsing
De loods is de wegwijzer en raadgever van de gezagvoerder. De gezagvoerder blijft ten volle verantwoordelijk voor de door de loods genomen maatregelen. De loods is voor de door hem gegeven adviezen verantwoording schuldig aan het loodsbestuur. Deze adviezen betreffen voornamelijk de beloodsing, maar ook onder andere de toepassing van regels ten aanzien van quarantaine, het vervoer van ontplofbare stoffen en de toelating van vreemde oorlogsschepen. Vóór de loods het schip verlaat, moet hij de kapitein een certificaat voorleggen. Wanneer de kapitein dit zonder opmerkingen heeft ondertekend, geeft hij daarmee aan dat de loods het schip naar behoren heeft geloodst. De certificaten worden opgestuurd naar het loodsbestuur.
De loodsdienst werd tot in de 19e eeuw verricht met behulp van vissersschepen die op toerbeurt voor de zeegaten en buiten de 'uitertonnen' op de zogenaamde kruisposten kruisten. Daar gaven de loodsvaartuigen via kleine loodsjollen loodsen af aan schepen die naar binnen kwamen en namen loodsen aan boord die een schip naar buiten hadden gebracht. Loodsafhaalvaartuigen brachten zeeloodsen van de kruispost naar de wal of omgekeerd, haalden binnenloodsen af van naar zee vertrekkende schepen of brachten ze aan boord van uit zee gekomen schepen.
In de eerste helft van de 19e eeuw werden de vissersschepen vervangen door rinkelaars. Ze waren voor de loodsdienst gebouwd, maar vertoonden nog wel overeenkomst met de Scheveningse vissersbommen met hun platte bodem, geringe diepgang en zijzwaarden. De rinkelaars bleken, gevoelig voor slecht weer en lekkage als zij waren, niet geschikt voor de loodsdienst.
Ook de kotters, die vanaf 1860 in de vaart kwamen, waren niet voldoende zeewaardig: bij slecht weer gingen ze stampen, moesten zeil minderen en waren dan niet meer geschikt voor de loodsdienst. Toch hadden ze vóór 1880 de rinkelaars op de kruisposten voor de zeegaten vervangen.
Vanaf 1875 waren zeilschoeners in aanbouw, die door hun snelheid en manoeuvreren geschikter waren voor de loodsdienst dan de kotters. Vooral na het vergaan met man en muis op 14 oktober 1881 en 12 december 1883 van de loodskotters nr. 8 en nr. 12 ging men steeds meer over op schoenergetuigde vaartuigen. Rond 1925 was echter behalve de tijd van de botters, boeiers, schokkers en kotters ook de aanbouw van schoeners voorbij.
De stoomloodsvaartuigen die in het begin van deze eeuw in de vaart kwamen, waren krachtiger, betrouwbaarder en gemiddeld sneller dan de zeilvaartuigen en waren bij zwaar weer langer in staat tot loodsdienst. Op 1 januari 1901 werd het eerste stoomloodsvaartuig, de Inspecteur- Generaal Twent, in de vaart genomen. Vóór 1880 waren er reeds stoomloodssleepboten en stoom(loods)transportvaartuigen in dienst. Pas vanaf 1924 ook stoombetonnings- en stoomverlichtingsvaartuigen. In 1948 werden de laatste stoomloodsvaartuigen in dienst gesteld, in 1966 het laatste stoomvaartuig afgevoerd.
De stoomvaartuigen werden vooral na 1945 vervangen door motorvaartuigen. Het eerste motorvaartuig was een in 1899 in de vaart gebracht gastransportvaartuig voor het vervoer van gas naar de gasboeien. Daarna volgden vanaf 1907 motorbetonningsvaartuigen en vanaf 1916 ook motorloodsvaartuigen. De naoorlogse motorloodsvaartuigen konden een lengte hebben van 60 meter, een waterverplaatsing van meer dan 1200 ton en een snelheid van 25 km per uur. Nu bestaat een tendens naar nog snellere, kleinere en relatief goedkope loodsvaartuigen, de zogenaamde tenders. Ook de loodsafhaalvaartuigen werden steeds meer op snelheid gebouwd: in 1976 kregen ze slechts een lengte van 12,5 meter, maar konden wel een snelheid van 35 km per uur bereiken.
De loodsschepen veranderden, meer dan de transportvaartuigen, van naam. In 1926 kwam men tot enige standaardisatie, doordat de benaming van loodsschepen landelijk aan nummers en soort van schepen werd gekoppeld, bijvoorbeeld loodsschoener nr. 1, 2 en loodskotter nr. 1, 2.
In 1946 wijzigde inspecteur-generaal D.C.M. Hetterschij de regels voor de benaming van de verschillende soorten schepen: loodsvaartuigen kregen de naam van een ster, loodsafhaalvaartuigen van een zeevogel, loodsafhaalboten van een zeevis, lichtschepen van hun ligplaats, stoombetonnings- en verlichtingsvaartuigen van een stad en motorbetonnings- en verlichtingsvaartuigen van een stroom of zeearm.
Moderne beloodsing vindt mede plaats met behulp van walradarondersteuning en radionavigatiesystemen, waardoor onder ongunstige omstandigheden als duisternis en mist toch redelijk veilige en economische navigatie langs de kust en naar en vanaf de Nederlandse havens mogelijk blijft. Reeds in 1951 kreeg de haven van IJmuiden een havenradar. In samenwerking met de gemeente Rotterdam volgde in 1956 de radarketen langs de Nieuwe Waterweg. In 1974 werd de radarpost Oudeschip bij de pas geopende Eemshaven voltooid. Op de Westerschelde werd in 1976 de walradarketen Antwerpen-Zandvliet-Saaftinge-Waarde in gebruik gesteld.
Betonning, bebakening en verlichting
Markering van de vaarwegen, scheepvaartroutes en mijninstallaties op zee gebeurt met behulp van tonnen, (licht)boeien, (licht)bakens, lichtenlijnen, lichtschepen, lichtplatforms, walradarketens, lichttorens en kleinere kustlichten. Terwijl betonning beoogt vaarwaters en gevaren voor de scheepvaart aan te geven door drijvende verankerde voorwerpen doet bebakening dit door vast opgestelde merktekens. Verlichting kan plaatshebben via betonningsvoorwerpen, maar ook door lichtschepen en lichtplatforms op zee en lichttorens en lichtopstanden aan de wal.
Al in de Middeleeuwen stelde men ten behoeve van de kustverkenning uit zee vuurbakens op aan de monding van havens, rivieren en zeestromen in de vorm van gestookte kolenvuren. Het bekendste vuurbaken werd de in 1594 opgerichte 'vuurtoren' Brandaris op West-Terschelling, die bedoeld was voor het scheepvaartverkeer tussen de Noordzee en de Zuiderzee en voor het verkeer langs de kust. In 1814 waren er nog enkele hout- en kolenvuren in torens aan de kust, die rond 1840 alle vervangen waren door olielampen met parabolische spiegels of glazen lensen. In de tweede helft van de 19e eeuw kwamen er gaslampen, die rond 1910 vervangen werden door booglampen met koolspitsen. Daarna gingen de lichttorens over op gloeilampen. Bij Scheveningen werd in 1875 de eerste toren met draailicht ontstoken. Als de elektriciteit van lichttorens uitviel, was automatisch gasverlichting mogelijk. De lichtboeien, die langs de vaarwaters en in zee waren uitgelegd, hadden uitsluitend gasverlichting, waarvoor de brandstof door gastransportvaartuigen werd aangevuld.
De huidige betonning en verlichting worden gemoderniseerd via gericht technisch onderzoek door de Technische Dienst van 's Rijks Kustverlichting die tevens zorgt voor het onderhoud van de lichtinstallaties, signalerings-, telecommunicatie- en automatiseringssystemen, dus van de elektrische en elektronische apparatuur. Voorbeelden zijn het elektrobakenproject en het elektroboeienproject. Het eerste project betreft de elektrificatie van de gaswalbakens van de zogenaamde kleine kustverlichting. Het tweede beoogde de elektrificatie van de gaslichtboeien.
Kustbewaking en stormwaarschuwing
Kustwacht hield in het houden van uitkijk op de grote lichttorens, semafoors en lichtschepen, het geven van seinen ter voorkoming van stranding en het nemen van maatregelen als schepen in nood verkeerden of als een scheepsramp had plaatsgevonden. Vanaf 1883 namen daartoe lichtwachters telefonisch of telegrafisch contact op met telegraafkantoren, redding- en sleepbootmaatschappijen, de opsporings- en reddingsdienst van de Marineluchtvaartdienst, Scheveningen-radio etc. Nu liggen de scheepvaartroutes verder zeewaarts en het accent is komen te liggen op het voorkomen van ongelukken. Daarom is een nieuwe Kustwacht in opbouw die met radar wordt uitgerust, zodat een keten van radarposten ontstaat.
Ook de Stormwaarschuwingsdienst was 'visueel': langs de kust, op lichtschepen, langs de oevers van benedenrivieren en kanalen werden door seingevers stormseinen gehesen. De orders tot het tonen en neerhalen van de dag- en nachtstormseinen werden door het KNMI gegeven. Behalve seingevers waren er waarnemers bij de dienst, die berichten inzonden over de waargenomen weerstoestand.
Internationale contacten
Het loodsbestuur over de Westerschelde heeft al eeuwenlang moeilijkheden opgeleverd. Door de vereniging van Nederland en België in 1815 leken ze grotendeels van de baan en werd de Scheldevaart vrij voor de handelsscheepvaart. Door de Belgische opstand en afscheiding in 1830 ontstonden weer allerlei problemen over beloodsing en scheepvaart, de zogenaamde Scheldekwestie. Krachtens het Tractaat van Londen van 1839 kwam de scheepvaart op de Westerschelde onder gemeenschappelijk toezicht. Daartoe werd in 1840 de Permanente Commissie van Toezicht op de Scheldevaart ingesteld met twee Belgische en twee Nederlandse commissarissen. Leden van Nederlandse zijde waren ambtshalve de inspecteur(-generaal), later directeur-generaal en de inspecteur, later directeur van het Loodswezen te Vlissingen. Men kwam minstens vier keer per jaar bijeen. In augustus 1842 vestigde de Belgische loodsdienst voor de Westerschelde zich te Antwerpen en Vlissingen. De afspraken betreffende het beheer van de Westerschelde werden in 1843 vastgelegd in het Scheldereglement. In 1863 kocht België de Scheldetol af. Over bleven kwesties betreffende de loodsplicht, de concurrentie tussen de loodsvaartuigen en de betaling van loodsgelden. Ook waren er fricties over het onderhoud van en de vrije vaart op de Westerschelde. Op 1 juni 1983 zijn de Belgische en Nederlandse redersdiensten samengevoegd. Het wachten is op de volledige integratie van de beide loodsdiensten, wat het definitieve einde van de Scheldekwestie zou betekenen.
Krachtens het Eems-Dollardverdrag van 1960 werd de Eemscommissie ingesteld. Duitse en Nederlandse vertegenwoordigers regelen in onderling overleg zaken betreffende de loodsdienst, betonning en verlichting in het betrokken gebied.
Met Groot-Brittannië bestaan ondermeer contacten over de bepaling van de onderlinge grenzen op het Continentale Plat en de plaatsing van de betonning.
In de North Sea Pilotage Commission komen Westeuropese loodsdienstautoriteiten regelmatig bij elkaar ter bespreking van gemeenschappelijke problemen en uitwisseling van gegevens.
Internationale uitwisseling van gegevens over betonnings- en verlichtingssystemen vindt plaats in de International Association of Lighthouse Authorities (IALA). Aanbevelingen van deze internationale organisatie hebben ertoe geleid dat in 1977 en 1978 door een groot aantal landen een uniform betonningssysteem werd ingevoerd. Aanbevelingen voor de kustverlichting worden wereldwijd opgesteld in de Association Internationale de la Signalisation Maritime.
Geschiedenis van het archiefbeheer
Op 1 februari 1814 verzocht de commissaris-generaal voor de Marine aan de directeur van de Waterstaat om de stukken betreffende de loodsdienst, de betonning, de bebakening en de verlichting aan hem over te dragen. Op 5 maart 1814 meldde inspecteur A.C. Twent aan de commissaris-generaal, dat hij de op het Zuider Departement betrekking hebbende stukken voor zichzelf had afgescheiden.
Eind 1845 werd behalve de instelling van een bureau Loodswezen ook de organisatie ervan geregeld. Inzake de inschrijving en behandeling van stukken werd bepaald, dat alle het Loodswezen aangaande ingekomen stukken via de algemene agenda en index van het ministerie moesten worden ingeschreven en voorts bij het bureau behandeld en verzonden. De 'opgemaakte resolutiën' gingen met de ingekomen stukken deel uitmaken van het algemeen archief, terwijl bij het bureau Loodswezen alleen de voor die administratie benodigde stukken zouden berusten. Het 'oude' archief van de voormalige 'Generale Inspectie over het Loodswezen' diende naar het algemeen archief van het ministerie te worden overgebracht en aldaar 'gecustodieerd'. Tenslotte moesten alle bij het bureau B aanwezige stukken over de 'administratie van het Loodswezen, Vuren, Tonnen en Bakens' worden overgebracht naar het bureau Loodswezen.
Doordat de inspecteur(-generaal) vanaf 1845 hoofd was van het bureau c.q. de afdeling Loodswezen en daarnaast hoofd van de dienst Loodswezen, enz., had dit nogal eens archiefvermenging tot gevolg. Uit de met en door hem gevoerde correspondentie was niet altijd op te maken uit hoofde van welke functie de inspecteur(-generaal) werd aangeschreven of correspondeerde.
Het archief van het Zuider Departement en dat van de inspecteur-generaal over 1830-1844 werden op 29 oktober 1941 door de directeur van het Weermachtsarchief aan het Algemeen Rijksarchief (ARA) overgedragen. Op 14 december 1983 en 7 oktober 1985 werden door het Centraal Archievendepot van het ministerie van Defensie (CAD) de archieven van de inspecteur van het Noorder Departement, alsmede van de inspecteur-generaal over 1844-1931 aan het ARA overgedragen. Op 6 juli 1956 had de directeur-generaal het archief van de Bouwkundige Dienst van het Loodswezen aan het ARA overgedragen. Het betrof 42 tekeningen uit de 19e eeuw en 38 pakken bestekken en contracten over 1867-1929 die betrekking hadden op onder andere lichttorens, lichtopstanden, kapen, bakens, zeepiramides, verklikkers, dienstwoningen, loodsvaartuigen en gasfabrieken. Op 12 mei 1981 werden door het CAD 88 kokers met tekeningen betreffende machines, motoren en schepen over 1858-1946 overgedragen aan de afdeling Maritieme Historie van de Marinestaf. Deze zouden weer op 3 juni 1981 door het CAD zijn terugontvangen. Op 1 oktober 1985 droeg het CAD aan het ARA 58 dozen met tekeningen van loodsvaartuigen over. In 1990 stuurden het ARA en het CAD de Loodswezen-archieven over 1814-1979 ter selectie en inventarisatie naar CAS/ITW.
De rechtstitel is (nog) onbekend
De verwerving van het archief
Het archiefblok bevat archiefstukken onder verschillende rechtstitels verworven.
Inhoud en structuur van het archief
MAISAO-WOTAP; 2.12
Selectie en vernietiging
Het is uit sommige verklaringen op te maken, dat eerdere vernietiging uit de archieven heeft plaatsgevonden. Zo verleende de minister van Onderwijs, Kunsten en Wetenschappen op 4 maart 1947 aan de algemene rijksarchivaris toestemming tot de vernietiging van een aantal verjaarde comptabiliteitsstukken en van stukken over reeds lang buiten dienst gestelde loodsvaartuigen. Deze stukken maakten volgens de algemene rijksarchivaris in zijn verzoekbrief van 24 januari 1947 deel uit van 'het fragmentarisch overgeleverde archief der directie van het Loodswezen'. Op 13 december 1985 verleende de algemene rijksarchivaris aan de beheerder van het CAD toestemming tot de incidentele vernietiging van een aantal archiefbescheiden over 1932-1979.
Voor de te vernietigen tekeningen werd machtiging verkregen tot incidentele vernietiging. Deze tekeningen werden samen met het te vernietigen archief afgevoerd naar Lignac & Levison B.V. te Apeldoorn.
Ordening van het archief
De archieven werden tot halverwege de jaren vijftig chronologisch in series of naar onderwerp in bundels geordend. Het daarna gevormde archief van de directeur-generaal werd in numeriek geordende onderwerpsmappen opgeborgen. Als er stukken over een nieuw onderwerp of een nieuwe zaak werden gevormd, kwamen ze in een map terecht, die het eerste openstaande volg- of plaatsingsnummer kreeg. In maart 1957 werd het fiche-doorschrijfsysteem ingevoerd. Eén serie fiches werd in fiche- of moederboeken bewaard. Het is echter nooit tot een code-systeem gekomen. Nog in 1946 achtte het hoofd van de afdeling Loodswezen een voorgesteld code-systeem te moeilijk, te bewerkelijk en te duur vanwege de daarvoor noodzakelijke aanschaf van allerlei kantoorartikelen. Het bestaande systeem vond hij eenvoudig en overzichtelijk genoeg.
Zie inventarisnummer 1078.
Hoe te zoeken in de archieven
De primaire toegang is uiteraard de inventaris en de inhoudsopgave daarvan. De omvangrijke archieven (3 en 8) van de inspecteur(-generaal)/ directeur-generaal over 1830-1940 en 1940-1979 kennen eigenlijk een indeling in 3 niveaus. Zoekt men bijvoorbeeld gegevens over personeel, dan kan men ze vinden op:
het hoogste of inspecteur(-generaal)/directeur-generaalniveau, waarbij geen diensttakken (loodsdienst, bebakening, betonning en verlichting) zijn onderscheiden en wel voornamelijk in de hoofdstukken 3.1 - 3.4.2 en 8.1 - 8.4.2
het middelste of het diensttakniveau, waarbij onderscheid is gemaakt naar diensttak en wel in de hoofdstukken 3.4.3 - 3.4.5 en 8.4.3 - 8.4.6
het laagste of het districtsniveau, waarbij per diensttak nog een indeling naar district is gemaakt en wel in de hoofdstukken 3.4.3.10, 8.4.3.9 en 8.4.4.4.
Aanwijzingen voor de gebruiker
Openbaarheidsbeperkingen
Deels openbaar, deels niet openbaar. Niet onthefbaar betreft inv.nrs. 1230 en 1520.
Materiële beperkingen
Aanvraaginstructie
Openbare archiefstukken kunnen online worden aangevraagd en gereserveerd. U kunt dit ook via de terminals in de studiezaal van het Nationaal Archief doen. Om te kunnen reserveren dient u de volgende stappen te volgen:
U maakt een profiel aan op www.gahetna.nl, en logt vervolgens in
Via de archiefinventaris (alleen de beschrijvingen met rode nummers) selecteert u het gewenste archiefstuk door op de knop 'Reserveren' te klikken
In het volgende scherm geeft u aan op welke dag u het archiefstuk wilt inzien
Indien u zich bevindt in de studiezaal en een tafelnummer heeft ontvangen kunt u dit nummer vermelden. Als u geen tafelnummer heeft kunt u tafelnummer 777 laten staan
Vervolgens bevestigt u uw reservering door deze te versturen.
Verwant materiaal
Beschikbaarheid van kopieën
De inventarisnummers 5001-5150 uit de inventaris betreffen tekeningen (vaartuigen, kustbebakening en kustverlichting). Deze kunnen geraadpleegd worden in studiezaal 2 (Kaarten en Tekeningen) van het Nationaal Archief door aanvragen via de terminal(s) onder vermelding van het nummer toegang: nummer toegang: 4.MILW
Verwante archieven
De archieven betreffende het 1e, 2e en 6e district zijn raadpleegbaar in de Rijksarchieven van de betrokken provincies. De archieven van het 3e, 4e en 5e district zijn in te zien op het Centraal Archievendepot (CAD) van het ministerie van Defensie in Den Haag.
De archieven van de inspecteurs(-generaal)/directeurs-generaal van het Loodswezen zijn te raadplegen op het Algemeen Rijksarchief (ARA) in Den Haag. Het op deze archieven betrekking hebbende tekeningenarchief is raadpleegbaar op de afdeling Kaarten en Tekeningen van het ARA.
Bijlagen
Overzicht van geraadpleegde bronnen
Beukema, H. Op kruispost (zeilende loodsen voor de Nederlandse kust). Bussum: De Boer Maritiem, 1983.
Dijk, F. van. Rapport van het archieftechnisch onderzoek ten behoeve van de bewerking van de archieven van het Ministerie van Defensie. Archief van de Directeur (Inspecteur)-Generaal van het Loodswezen (ca. 1840-1979). deel 1 (CAD-gedeelte). Winschoten: CAS, 1990.
Dijk, F. van en S. Francke. Rapport van het archieftechnisch onderzoek ten behoeve van de bewerking van de archieven van het Ministerie van Defensie. Archief van de Inspecteur-Generaal van het Loodswezen en taakvoorgangers (1755) 1814-1844 (1935). deel 2 (ARA-gedeelte). Winschoten: CAS, 1990.
Dijkstra, S.P. Literatuurrapport ten behoeve van de bewerking van de archieven van de taakvoorgangers van het DG Scheepvaart en Maritieme Zaken van het Ministerie van Verkeer en Waterstaat. 's-Gravenhage: CAS, 1990.
Haanappel, J.B.P. De geschiedenis van de Marine-Stoomvaartdienst 1824-1949. Z.pl.: 1950.
Herman, H. 'Het Nederlandsche loodswezen in vroeger en in later tijd'. In: Het Nederlandsche Zeewezen 17 en 18 (1917-1918).
Inventaris van de archieven van het 1ste en 2de district van het Loodswezen ressorterende onder het Ministerie van Marine (1820) 1827-1945 (-1958). CAS/ITW-inventaris nr. 35. Winschoten: CAS, 1988.
Inventaris van de archieven van het district IJmond van het Loodswezen van het Ministerie van Defensie (1835-) 1859-1979 (1980). CAS/ITW-inventaris nr. 108. Winschoten: CAS/ITW, 1992.
Rossum-van der Heijden, M. Literatuurrapport t.b.v. de bewerking van de archieven van de Diensten voor het Loodswezen, de Betonning, Bebakening en Verlichting in het eerste en tweede district (1827-1945/1946). Winschoten: CAS, 1990.
Smit, C. De Belgisch-Nederlandse Permanente Commissie van Toezicht op de Scheldevaart 1840-1976. 's-Gravenhage: Loodswezen, 1976.
Vries, G.M. de. Pompen, paapen en kiellichten. Geschiedenis van het Loodswezen op de Eems. Bijdrage tot de geschiedenis van het Zeewezen deel 8. 's-Gravenhage: Bureau Maritieme Historie Ministerie van Defensie, 1977.
Waaleman Bruynzeel, J., C. van der Meulen en J.A. van Wallenburg. Wegwijzers op het water. Bussum: De Boer Maritiem, Unieboek B.V., 1978.
Zaaijer, M. Inventaris van de archieven van het Rijksloodswezen, 6e district, Monden van de Schelde, (1808) 1835-1950 (1966). Inventaris nr. 4. Z.pl.: Rijksarchief in Zeeland, z.d.
Beschrijving van de series en archiefbestanddelen
- ARCHIEF VAN DE INSPECTEUR VAN HET NOORDER DEPARTEMENT (1786) 1814-1830, 1
  - Algemeen, 1.1
    - Ingekomen stukken van de minister, 1814-1830; 1-16; 15 banden en 1 pak
      - 1814-1815, nrs. 1-183, 1
      - 1816, nrs. 184-355, 2
      - 1817, nrs. 356-565, 3
      - 1818, nrs. 1-143, 4
      - 1819, nrs. 1-168, 5
      - 1820, nrs. 1-129, 6
      - 1821, nrs. 1-139, 7
      - 1822, nrs. 1-216, 8
      - 1823, nrs. 1-172, 9
      - 1824, nrs. 1-155, 10
      - 1825, nrs. 1-142, 11
      - 1826, nrs. 1-105, 12
      - 1827, nrs. 1-132, 13
      - 1828, nrs. 1-174, 14
      - 1829, nrs. 1-103, 15
      - 1830, nrs. 1-61, 16; pak
    - Kopieboeken van uitgegane stukken, 1814-1830; 17-24; 7 delen en 1 pak
      - 1814-1816, 17
      - 1817-1818, 18
      - 1819-1820, 19
      - 1821-1822, 20
      - 1823-1824, 21
      - 1825-1826, 22
      - 1827-1828, 23
      - 1829-1830, 24; pak
    - Minuten van uitgegane stukken, 1823; 25; 1 pak
    - Ingekomen stukken van diverse instanties (exclusief de minister), 1830; 26; 1 pak
    - Agenda's op ingekomen stukken van de minister, 1814-1822; 27-28; 2 delen
      - 1814-1816, nrs. 1-290, 27